【裁判字號】    96,上易,956
【裁判日期】    970520
【裁判案由】    損害賠償
【裁判全文】
臺灣高等法院民事判決                 96年度上易字第956號
上  訴  人  基隆市政府
法定代理人  甲○○
訴訟代理人  王瀅雅律師
被上訴人    台灣省自來水股份有限公司
法定代理人  乙○○
訴訟代理人  許世正律師
上列當事人間損害賠償事件，上訴人對於中華民國96年9月14日
台灣基隆地方法院96年度訴字第187號第一審判決提起上訴，本
院於97年5月6日言詞辯論終結，判決如下：
    主  文
原判決關於駁回上訴人後開第二項之訴及該部分假執行之聲請，
暨命上訴人負擔訴訟費用之裁判均廢棄。
被上訴人應再給付上訴人新台幣捌拾陸萬貳仟佰貳拾柒元，及
自民國96年4月27日起至清償日止，按年息5％計算之利息。
其餘上訴駁回。
第一（確定部分除外）、二審訴訟費用由被上訴人負擔二十之十
九，餘由上訴人負擔。
    事實及理由
壹、程序部分：
    被上訴人之法定代理人由徐享崑變更為乙○○，有公司變更
    登記事項表可憑，業據其具狀聲明承受訴訟（見本院卷33-3
    5頁），並續行訴訟，核無不合。
貳、實體部分：
一、上訴人聲明：（一）原判決關於駁回上訴人後開第二項之訴
    ，及該部分假執行之聲請部分廢棄。（二）被上訴人應再給
    付上訴人新台幣（下同）91萬2327元，及自民國（下同）96
    年4月27日起至清償日止，按年息5％計算之利息。
    被上訴人聲明：上訴駁回。
二、上訴人起訴主張：
（一）緣民國（下同）94年1月28日晚間，因基隆市○○○路111
      號前漏水嚴重，造成路面坑洞，伊接獲通知派員赴現場勘
      查，並通知被上訴人，當夜被上訴人即向伊申請挖掘道路
      以進行漏水搶修工程，惟被上訴人施工後回填不實；嗣於
      94年1月31日，伊所屬之工務局道路巡察員，又發現該處
      路面下陷嚴重，即以電話通知被上訴人儘速派員搶修，惟
      被上訴人未於當日派員處理。翌日即94年2月1日上午10時
      9分許，適有訴外人蘇富雄騎乘機車後載其妻蘇邱美麗，
      沿基隆市○○○路由台北縣汐止市往基隆市六堵區方向行
      駛，行經明德三路111號前，因被上訴人施工後回填不實
      路面形成坑洞，致乘坐在機車後方之蘇邱美麗摔倒在地，
      並遭同向在後由訴外人顏清發駕駛之半聯結車碾壓，終因
      骨盆腔及身體多處骨折導致出血性休克而不治死亡。嗣被
      害人蘇邱美麗之繼承人即蘇富雄、蘇逸郎、蘇逸男、蘇逸
      夫向原審法院對伊訴請國家賠償，被上訴人並在該訴訟中
      參加訴訟，經原審法院94年度國字第5號及本院95年度上
      國字第9號判決伊應給付蘇富雄48萬2247元及給付蘇逸郎
      、蘇逸男、蘇逸夫各40萬元確定（下稱另案國家賠償確定
      判決）。本件被害人蘇邱美麗之死亡，依該另案國家賠償
      確定判決認定系爭道路之坑洞，係因被上訴人施工後回填
      不當所致，蘇邱美麗之死亡與伊管理系爭肇事路段之欠缺
      ，有相當因果關係。伊依該確定判決，應給付訴外人蘇富
      雄等人合計168萬2247元；又伊應負擔第一審訴訟費用1／
      3即1萬5811元、第二審訴訟費用全部即2萬6596元，合計4
      萬2407元，另伊支出律師費用5萬元；以上共計177萬4654
      元。
（二）依基隆市○○道路管理自治條例第3條第4款、第18條、第
      8條規定，施工單位對於施工中至完工後修復前之道路，
      應負擔所有維護、養護及交通安全之責任。伊對外雖係為
      系爭道路之法定管理機關而應負國家賠償責任，然伊於負
      賠償責任後，得對施工單位即被上訴人行使求償權，且應
      由被上訴人負擔所有賠償責任。爰依國家賠償法第3條第2
      項，求為命被上訴人給付177萬4654元，及自起訴狀繕本
      送達翌日起至清償日止，按年息5％計付利息之判決（原
      審判決被上訴人應給付上訴人86萬2327元及自96年4月27
      日起至清償日止，按年息5％計算之利息；駁回上訴人其
      餘之請求。上訴人就其敗訴部分提起上訴，被上訴人就其
      敗訴部分未聲明不服）。
被上訴人則以：
（一）依據另案國家賠償確定判決認定：該肇事路段係屬上訴人
      管理，並由伊進行施工，在道路施工後，未將路面整平，
      任置道路坑洞不平，又未放置路障或警示標誌及足以達到
      警告功能之警告標誌或警告燈，致訴外人蘇富雄騎機車後
      載被害人蘇邱美麗行經該處時人車倒地，蘇邱美麗因而死
      亡，其死亡與上訴人管理系爭肇事路段之欠缺，及伊施工
      不當，均具有相當因果關係，上訴人與伊就此自應同負損
      害賠償責任，故上訴人不應逕依國家賠償法第3條第2項規
      定行使求償權，請求伊給付全部賠償金額。
（二）基隆市○○道路管理自治條例之位階係在公路法及道路交
      通安全規則之下，復依地方制度法第30條第1項規定可知
      ，上訴人為系爭肇事路段之管理權利義務之主體，上訴人
      不得援引上開自治條例規定規避其法定之管理責任。
（三）上訴人之行為該當於民法第185條第1項前段之規定，對本
      件事故，應與伊連帶負損害賠償責任。又依民法第281條
      第1項、第280條，兩造就本件事故均有過失，應共同負擔
      損害賠償責任，應由兩造平均分擔損害賠償金額等語，資
      為抗辯。
三、兩造不爭執之事實：
    94年2月1日上午10時9分許，訴外人蘇富雄騎乘機車後載其
    妻蘇邱美麗，行經基隆市○○○路111號前，因路面形成坑
    洞，致乘坐在機車後方之蘇邱美麗摔倒在地，遭同向在後由
    訴外人顏清發駕駛之半聯結車碾壓，終因骨盆腔及身體多處
    骨折導致出血性休克而不治死亡。蘇邱美麗之繼承人蘇富雄
    、蘇逸郎、蘇逸男、蘇逸夫向上訴人請求國家賠償，被上訴
    人並在該訴訟中參加訴訟，經另案國家賠償確定判決命本件
    上訴人應給付蘇富雄48萬2247元，給付蘇逸郎、蘇逸男、蘇
    逸夫各40萬元。上訴人已全部清償。另上訴人負擔第一審訴
    訟費用1／3即1萬5811元、第二審訴訟費用全部即2萬6596元
    ，合計4萬2407元。
四、上訴人依國家賠償法第3條第2項規定，對被上訴人求償，是
    否有據，詳述如下：
（一）經查依上訴人在另案國家賠償事件所提出事故發生當日現
      場照片（見原審94年度國字第5號卷65-66頁）顯示，該處
      路面外側明顯凹陷出現高低落差；又依刑事相驗卷附道路
      交通事故調查報告表(一)標示路面有坑洞（詳該表「路面
      狀況」「(3)路面缺陷」欄，見相驗卷13頁），及現場照片
      所示機車倒地位置係在上開路面不平整處（見相驗卷23-2
      6頁)，可認本件事故之發生，與肇事現場路面凹陷有相當
      因果關係。又查被上訴人所屬第一區管理處新山給水廠曾
      以傳真向上訴人申請准予自94年1月28日21時至94年1月29
      日6時在基隆市○○○路111號口（即本件肇事現場）施工
      進行管線漏水搶修工程，有維修工程傳真申請書可憑（見
      原審94年度國字第5號卷64頁），足見本件肇事前數日，
      被上訴人確曾在該路段挖掘路面進行漏水搶修工程。另系
      爭路段未限制大型重車行駛，被上訴人應足以預見大型車
      輛往來該路段，而自被上訴人施工完成日（94年1月29日
      ）迄本件事故發生（94年2月1日）僅短短數日，路面即呈
      現明顯高低落差，足見此路面坑洞之形成，係因被上訴人
      施工後道路回填不當所致。又訴外人蘇富雄騎乘機車後載
      被害人蘇邱美麗行經該處摔倒後遭後方車輛輾壓，係因本
      件肇事地點路面坑洞未及時填平或設立警告標誌所致，亦
      經臺灣省基宜區車輛行車事故鑑定委員會鑑定認：「1.肇
      事地路權管理單位部分：肇事地路權管理單位因路面坑洞
      未及時填平或設立警告標誌，致蘇車行經坑洞後附載人摔
      倒為顏車所輾及。有違道路交通安全規則第143條規定。
      2.蘇車部分：蘇富雄駕駛重機車行經施工路段未減速慢行
      ，致行經坑洞後附載人摔倒為顏車輾及。有違道路交通安
      全規則第93條第1項第2款規定。3.顏車部分：顏清發駕駛
      半聯結車依遵行方向行駛，茲因蘇車行經坑洞後附載人摔
      倒，該顏車無防範空間，故應無肇事因素。」，復經臺灣
      省車輛行車事故覆議鑑定委員會覆議後認：「照原鑑定意
      見之肇事因素與違反法規，惟意見1.肇事地路權管理單位
      部分，增列：『為肇事次因』，意見2.蘇車部分，增列：
      『為肇事主因』」，有各該鑑定意見書及函可參（見相驗
      卷74-75、96頁）。訴外人蘇富雄騎乘機車後載被害人蘇
      邱美麗行經該處摔倒，致蘇邱美麗遭後方車輛輾壓發生死
      亡結果，係因被上訴人施工後道路回填不當路面形成坑洞
      所致，堪以認定。
（二）按依自來水法第52條規定：「自來水事業於必要時，得在
      公私土地下埋設水管或其他設備，工程完畢時，應恢復原
      狀，並應事先通知土地所有權人或使用人。」又依公路法
      第6條第2項前段規定：「縣道、鄉道由縣（市○○路主管
      機關管理。」第30條第2項前段規定：「使用公路用地設
      置管線或其他公共設施時，使用人應填具申請書，並檢附
      工程計畫書，向公路主管機關申請許可後，始得設置。」
      第30-1條第3項規定：「管線機構或其他工程主辦機關（
      構）為埋設管線或其他工程，必須挖掘公路時，應依前條
      第2項規定申請公路主管機關許可，並繳交許可費，始得
      施工。但緊急搶修，得以電話或傳真先行告知該管公路主
      管機關後，迅即辦理，並於事後補正許可程序。」第7項
      規定：「管線機構於工程完工後應定期巡檢，維護安全。
      」又交通部依公路法第79條第1項規定所訂公路用地使用
      規則第10-2條規定：「管線機構或其他工程主辦機關（構
      ）為埋設管線或其他工程，必須挖掘公路時, 應依本法第
      30條第2項規定填具申請書，並檢附工程計畫書，申請公
      路主管機關許可，並繳交許可費，始得施工。但緊急搶修
      ，得以電話或傳真先行告知該管主管機關後，迅即辦理，
      並於事後補正許可程序。」第9條規定：「使用人因使用
      公路用地，致使公路設施損毀或肇致災害時，其修復賠償
      應由使用人負責。」經查上訴人係本件發生事故道路之管
      理機關，其所訂定基隆市○○道路管理自治條例第3條第4
      項規定：凡申請修建地下或地上工事時，「限工程完工後
      3日內，由管線單位通知本府（即上訴人）會同勘驗合格
      後，將原發之許可證繳回註銷。」第18條規定：「管線工
      程完工後，管線單位依本條例第3條第4項許可證繳回10日
      內修復路面，惟該10日內在未修復前仍應由施工單位自行
      維護」第8條規定：管理單位「完工後通知本府工務局工
      程隊會勘認可前，管線工程有關挖掘道路路段之養護及交
      通安全，仍應由管線單位負責，如因而發生國家賠償案件
      均由申請單位負責賠償」，揆諸前述公路法第30-1條及公
      路用地使用規則第9條規定並無不合，並無與法律或法律
      授權之法規違背之情形。
（三）又按依國家賠償法第3條規定：「公有公共設施因設置或
      管理有欠缺，致人民生命、身體或財產受損害者，國家應
      負損害賠償責任。前項情形，就損害原因有應負責任之人
      時，賠償義務機關對之有求償權。」本件訴外人蘇富雄騎
      乘機車後載被害人蘇邱美麗行經明德三路111號前，因被
      上訴人施工後道路回填不實路面形成坑洞，而在該處摔倒
      並致蘇邱美麗遭後方車輛輾壓發生死亡結果，上訴人雖因
      係公有公共設施之管理人而應依國家賠償法第3條第2項規
      定對訴外人蘇富雄等人負國家賠償責任，惟造成上開損害
      原因應負責任之人係被上訴人，上訴人於賠償後，依國家
      賠償法第3條第2項、基隆市○○道路管理自治條例第8條
      規定對被上訴人求償，應屬有據。被上訴人抗辯兩造對被
      害人蘇邱美麗成立共同侵權行為，應平均分擔損害賠償金
      額云云，為不足採。
（四）經查上訴人已依另案國家賠償確定判決，給付訴外人蘇富
      雄等人合計168萬2247元，為被上訴人所不爭執；又上訴
      人支出第一、二審訴訟費用合計4萬2407元，亦有上開卷
      宗可據，為被上訴人所不爭執；至上訴人支出律師費用5
      萬元部分，因我國民事訴訟法第一、二審非採強制律師代
      理制度，上訴人亦未證明其不能自為訴訟行為，且委任律
      師乃伸張權利或防禦上所必要，難認其支出律師費用屬必
      要之訴訟費用而得向被上訴人求償，上訴人請求被上訴人
      賠償支出之律師費用，不應准許。依上所述，上訴人因本
      件事故所為賠償及支出之金額共計為172萬4654元（1,682
      ,247 元＋42,407元＝1,724,654元）；上訴人應全額賠付
      被上訴人。原審僅准許上訴人得向被上訴人求償86萬2327
      元，不足86萬2327元（1,724,654元－862,327元＝862,32
      7元)，上訴人請求被上訴人再給付86萬2327元，應屬有據
      。
五、綜上所述，上訴人依國家賠償法第3條第2項、基隆市○○道
    路管理自治條例第8條規定對被上訴人求償，請求被上訴人
    再給付86萬2327元，及自起訴狀繕本送達翌日即96年4月27
    日起至清償日止，按年息5％計算之利息，為有理由，應予
    准許；至超過上開金額之請求，為無理由，不應准許。原審
    就上開應准許部分所為上訴人敗訴判決，尚有未洽，上訴論
    旨指摘原判決此部分不當，求予廢棄改判，為有理由；就上
    開不應准許部分所為上訴人敗訴判決，並無不合，上訴論旨
    指摘原判決此部分不當，求予廢棄改判，為無理由。
六、兩造其餘之攻擊或防禦方法及未經援用之證據，經本院斟酌
    後，認為均不足以影響本判決之結果，無逐一詳予論駁之必
    要。併此敘明。
七、據上論結，本件上訴為一部有理由，一部無理由，依民事訴
    訟法第450條、第449條第1項、第79條，判決如主文。
中    華    民    國    97    年    5     月    20    日
                  民事第八庭
                      審判長法  官  劉勝吉
                            法  官  連正義
                            法  官  鄭威莉
正本係照原本作成。
不得上訴。
中    華    民    國    97    年    5     月    21    日
                            書記官  李垂福


司法院資訊處製作；財團法人民間司法改革基金會備份。
